【裁判字號】    97,上訴,1545
【裁判日期】    971216
【裁判案由】    違反毒品危害防制條例
【裁判全文】
臺灣高等法院高雄分院刑事判決        97年度上訴字第1545號
上  訴  人  臺灣高雄地方法院檢察署檢察官
被      告  甲○○
                    現另案於臺灣台南監獄執行
                    （現寄押臺灣高雄第二監獄）
指定辯護人  本院公設辯護人于欣潔
上列上訴人因被告違反毒品危害防制條例案件，不服臺灣高雄地
方法院97年度訴緝字第49號中華民國97年8 月8 日第一審判決（
起訴案號：臺灣高雄地方法院檢察署96年度偵字第7830號），提
起上訴，本院判決如下：
    主  文
上訴駁回。
    理  由
一、公訴意旨略以：甲○○基於販賣第一級毒品之犯意，於民國
    96年3 月8 日為警查獲前某時，向真實姓名年籍不詳綽號「
    阿興」之成年人，以新臺幣（下同）6 千元購入扣案之第一
    級毒品後而持有之，伺機出售牟利，並以行動電話00000000
    00號門號為聯絡工具。嗣於96年3 月8 日15時30 分 許，甲
    ○○因持有海洛因12小包（驗後共計淨重1.32公克），在高
    雄縣鳳山市○○路98號前，為警逮獲後，吳冠鋒竟於同日16
    時40分許，撥打甲○○之上開門號表示欲交易毒品及價格等
    內容，為警接獲，因認被告甲○○涉犯毒品危害防制條例第
    4 條第1 項之販賣第一級毒品罪嫌等語。
二、證據能力部分：
  (一)證人吳冠鋒於警詢中之證述無證據能力：
  1.按被告以外之人，於審判外之言詞或書面陳述，除法律有規
    定者外，不得作為證據；又被告以外之人（包括證人、鑑定
    人、告訴人、被害人及共同被告等）於檢察事務官、司法警
    察官或司法警察調查中所為之陳述，與審判中不符時，其先
    前之陳述具有較可信之特別情況，且為證明犯罪事實存否所
    必要者，得為證據，刑事訴訟法第159 條第1 項、第159 條
    之2 分別定有明文。是被告以外之人於司法警察（官）調查
    中所為之陳述，依刑事訴訟法第159 條第1 項規定，係屬傳
    聞證據，原則上無證據能力，惟如該陳述與審判中不符時，
    其先前之陳述具有較可信之特別情況，且為證明犯罪事實存
    否所必要者，依同法第159 條之2 規定（即刑事訴訟法第15
    9 條第1 項所指之「除法律有規定者外」），始例外認為有
    證據能力；如該陳述與審判中相符時，因該陳述並不符合刑
    事訴訟法第159 條之2 有關傳聞例外之規定，故不得作為認
    定本案犯罪事實有無之證據，此時，當以證人於審判中之陳
    述作為證據。另所謂「前後陳述不符」之要件，應就前後階
    段之陳述進行整體判斷，以決定其間是否具有實質性差異，
    惟無須針對全部陳述作比較，陳述之一部分有不符，亦屬之
    。又「證明犯罪事實之存否所必要」，係指因無法再從同陳
    述者取得證言，而有利用原陳述之必要性，只要認為該陳述
    是屬於與犯罪事實存否相關之事實，並為證明該事實在實質
    上之必要性即可。而「具有可信之特別情況」，係指依陳述
    時之外部客觀情況而言，足以令人相信該陳述是虛偽之危險
    性不高，必須綜合該陳述是否未受到外力影響；陳述人之觀
    察、記憶、表達是否正確及有無偽證之各項因素，而為判斷
    。又所謂外部情況之認定例如：時間之間隔、有意識的迴避
    、受外力干擾、事後串謀等。
  2.查證人吳冠鋒於警詢雖供稱：我所吸食之毒品都是向現被警
    方人員逮捕在派出所內綽號「長腳」之甲○○所購買，共向
    其購買四次毒品等語（見警卷第6-7 頁），嗣於原審到庭具
    結證稱：96年3 月8 日以前，沒有跟被告買過海洛因，我之
    前有打過電話給被告，但被告都沒有接，所以我被查到的那
    天是第一次要向他買，偵訊時說在96年2 月底、3 月初有跟
    被告買過一次毒品，那是我怕偵訊時所講的與警詢時所講的
    不一樣，檢察官說如果我亂講要辦我偽證，且那時候我又涉
    及到其他案件，我想說多一事不如少一事，我今日所講的才
    是實話等語（見原審卷82-85 頁）。本院審酌證人吳冠鋒是
    否向被告購買毒品一節，證人吳冠鋒警詢中之陳述與原審審
    判中之陳述並不相符，經核證人吳冠鋒於警詢中之陳述，僅
    泛稱向被告購買毒品四次，並無交易毒品之種類、金額等相
    關細節，所述內容簡單空泛，難認有何可信之特別情況，則
    證人吳冠鋒於警詢中之陳述，並無傳聞證據例外之情形，應
    無證據能力。
  (二)法務部調查局鑑定書有證據能力：
    按鑑定人由審判長、受命法官或檢察官就下列之人選任1 人
    或數人充之：(1)就鑑定事項有特別知識經驗者。(2)經政府機
    關委任有鑑定職務者；鑑定之經過及其結果，應命鑑定人以
    言詞或書面報告；法院或檢察官得囑託醫院、學校或其他相
    當之機關、團體為鑑定，或審查他人之鑑定，並準用第203
    條至第206 條之1 規定，刑事訴訟法第198 條、第206 條第
    1 項、第208 條第1 項分別定有明文。本件卷附法務部調查
    局96年4 月24日調科壹字第09623036070 號之毒品鑑定書，
    雖係被告以外之人於審判外之書面陳述，然法務部調查局係
    臺灣高等法院檢察署關於毒品種類、成份之概括選任鑑定機
    關，此有臺灣高等法院檢察署92年10月15日檢文允字第0921
    001322號函附之「臺灣高等法院檢察署檢察長概括選任鑑定
    人或囑託鑑定機關名冊」足參，則上開毒品鑑定書，為刑事
    訴訟法第159 條第1 項規定之例外情形，應有證據能力。
  (三)按「被告以外之人於審判外之陳述，雖不符前四條之規定，
    而經當事人於審判程序同意作為證據，法院審酌該言詞陳述
    或書面陳述作成時之情況，認為適當者，亦得為證據。當事
    人、代理人或辯護人於法院調查證據時，知有第159 條第1
    項不得為證據之情形，而未於言詞辯論終結前聲明異議者，
    視為有前項之同意。」，此刑事訴訟法第159 條之5 定有明
    文。又當事人、代理人或辯護人於調查證據時，知有本法第
    159 條之5 第1 項不得為證據之情形，卻表示「對於證據調
    查無異議」、「沒有意見」等意思，而未於言詞辯論終結前
    聲明異議者，應視為已有將該等傳聞證據採為證據之同意（
    參見該條之立法理由）。又按上開刑事訴訟法第159 條之5
    依其條文文義，係以被告以外之人於審判外之陳述雖不符合
    同法第159 條之1 至第159 條之4 有關傳聞法則例外規定之
    情形，但如經當事人於審判程序同意作為證據，法院於審酌
    該言詞陳述或書面陳述作成時之情況，認為適當者，亦得為
    證據，或當事人、代理人、辯護人於法院調查證據時，知有
    同法第159 條第1 項不得為證據之情形，而未於言詞辯論終
    結前聲明異議者，則視為有前項之同意。並非被告以外之人
    於審判外之陳述須優先適用同法第159 條之1 至第159 條之
    4 規定，以審認其有否證據能力，於均不符合上開規定時，
    始有同法第159 條之5 規定之適用（參酌最高法院96年度台
    上字第5227號判決意旨）。本件檢察官、辯護人及被告於本
    院審判程序時，就原審判決所引用各項證據（含傳聞證據、
    非傳聞證據及符合法定傳聞法則例外之證據）之證據能力，
    除辯護人否認證人吳冠鋒警詢陳述之證據能力外，餘均明示
    同意有證據能力（見本院卷第39頁），且於本院言詞辯論終
    結前，檢察官、辯護人及被告對於卷附具有傳聞證據性質之
    證據，既均已知其情，均未聲明異議，本院認該具有傳聞證
    據性質之證據，並無任何違法取證之不適當情形，以之作為
    證據使用係屬適當，自得採為認定被告犯罪事實之證據。
三、按犯罪事實應依證據認定之，無證據不得認定犯罪事實；不
    能證明被告犯罪者，應諭知無罪之判決，刑事訴訟法第154
    條第2 項、第301 第1 項分別定有明文。次按認定不利於被
    告之證據須依積極證據，苟積極證據不足為不利於被告事實
    之認定，即應為有利被告之認定，更不必有何有利之證據；
    又犯罪事實之認定，應憑證據，如無相當之證據，或證據不
    足以證明，自不得以推測或擬制之方法，以為裁判之基礎（
    最高法院30年上字第816 號判例、40年台上字第86號判例可
    資參照）。又認定犯罪事實所憑之證據，雖不以直接證據為
    限，間接證據亦包括在內，但無論其為直接或間接證據，其
    為訴訟上之證據，必須達於一般人均可得確信其為真實之程
    度，而無合理之懷疑存在時，始得據為被告有罪之認定，倘
    若犯罪事實之證明尚未達此一程度，仍有合理之懷疑存在，
    審理事實之法院即應盡職權調查證據，澄清此項合理之懷疑
    ，使之達於可得確信之程度，方為適法，否則仍不能遽為被
    告有罪之判斷（最高法院76年臺上字第4986號判例意旨可資
    參照）。又檢察官對於起訴之犯罪事實，應負提出證據及說
    服之實質舉證責任，倘其所提出之證據，不足為被告有罪之
    積極證明，或其指出證明之方法，無從說服法院以形成被告
    有罪之心證，基於無罪推定之原則，自應為被告無罪判決之
    諭知，最高法院92年臺上字第128 號判例亦已明揭其旨。另
    查施用毒品者，其所稱向某人購買之供述，須補強證據以擔
    保其供述之真實性。良以施用毒品者其供述之憑信性本不及
    於一般人，況施用毒品者其供出來源，因而破獲者，法律復
    規定得減輕其刑，其有為偵查機關誘導、或為邀輕典而為不
    實之陳述之可能，其供述之真實性自有合理之懷疑。是施用
    毒品者關於其向某人購買毒品之供述，必須補強證據佐證，
    以擔保其供述之真實性，俾貫徹刑事訴訟無罪推定及嚴格證
    明之基本原則。而所謂補強證據，係指毒品購買者之供述縱
    使並無瑕疵，仍須補強證據佐證而言，以擔保其供述之真實
    性。該補強證據，必須與施用毒品者關於相關毒品交易之供
    述，具有相當程度之關聯性，且足使一般人對於施用毒品者
    之供述無合理之懷疑存在，而得確信其為真實，始足當之。
    若毒品購買者之供述證據，本身已有重大瑕疵，依嚴格證明
    之法則，苟已無法憑為犯罪事實之認定時，自無再論補強證
    據之必要，其理甚明（最高法院96年度台上字第1993號判決
    意旨參照）。
四、公訴人認被告甲○○涉有上揭犯行，係以：(一)被告於警、偵
    之供述，(二)證人吳冠鋒於警、偵之供述及指認，(三)法務部調
    查局之鑑定書，(四)扣得之第一級毒品12包，及證人吳冠鋒證
    述有撥打電話欲向被告購買第一級毒品等語為其論據，固非
    無見。訊據被告甲○○固坦承於96年3 月8 日為警查獲前，
    向真實姓名年籍不詳綽號「阿興」之成年人，以6 千元購入
    扣案之第一級毒品海洛因，嗣於96年3 月8 日15時30分許，
    因持有海洛因12小包，在高雄縣鳳山市○○路98號前，為警
    逮獲等情不諱。惟堅決否認有販賣第一級毒品海洛因之犯行
    ，辯稱：我當天去鳳山市○○路的網咖跟「阿興」買6 千元
    的海洛因是要自己施用，因「阿興」趕著要走，所以就把安
    非他命也送給我，我以前買6 千元的海洛因都是一整包的半
    包，只有這次買才分為12小包，我買6 千元海洛因固定施用
    5 天至7 天的時間，我被查獲後，我的電話有響被警察接聽
    ，我不認識吳冠鋒，他也說不認識我，後來警察把他帶到隔
    壁的小房間出來後，吳冠鋒就說認識我，且向我買過3 次，
    實際上我沒有賣給吳冠鋒，我也沒有準備要販賣的意思等語
    。經查：
  (一)本件扣案之第一級毒品海洛因共12包（驗後淨重共計1.32公
    克），經鑑驗結果確為第一級毒品，且為被告甲○○所有一
    情，業據被告自承明確在卷，並有照片、扣押物品目錄表、
    法務部調查局96年4 月24日調科壹字第09623036070 號鑑定
    書（見偵查卷第60頁）附卷可稽，此部分事實堪信為真。
  (二)又施用毒品者所稱其向某人買受毒品之指證，不得作為有罪
    判決之唯一證據，仍須調查其他必要之證據，以察其是否與
    事實相符，此為最高法院歷年來之見解，良以毒品買受者之
    指證，其憑信性於通常一般人已有所懷疑，尚難確信其為真
    實。況依毒品危害防制條例第17條之規定，其供出毒品來源
    而破獲者，復得減輕其刑，則其指證之真實性猶有疑慮，是
    施用毒品者之指證，其真實性有待其他必要證據加以補強。
    茲所謂必要之補強證據，固不以證明販賣毒品犯罪構成要件
    之全部事實為必要，但以與施用者之指證具有相當之關聯性
    為前提，其經與施用者之指證綜合判斷，已達於通常一般人
    均不致有所懷疑，而得確信施用者之指證為真實者，始得為
    有罪之認定，此為無罪推定原則之必然推演（最高法院93年
    度台上字第6750號判決意旨參照）。本件證人吳冠鋒於警詢
    時雖供稱：我所吸食之毒品都是向現被警方人員逮捕在派出
    所內綽號「長腳」之甲○○所購買，共向其購買四次毒品等
    語（見警卷第6-7 頁）；嗣於偵查中經檢察官提示人犯列隊
    照片命證人吳冠鋒指認96年3 月8 日販賣毒品給證人之藥頭
    為何人時？證人吳冠鋒雖亦指認被告甲○○之照片，並證稱
    ：就是這個人（指被告）販毒給我的。隨後又證稱：【（問
    ：警察說你從2 月6 日、20日、27日都被告買過毒品，是否
    如此？）不太清楚，賣我毒品的人不只甲○○一個】、【（
    問：3 月8 日下午3 、4 點時打電話給甲○○作何事？）還
    他錢，因為之前我有跟他借錢】等語（見偵查卷第44-45 頁
    ）。嗣於97年7 月25日在原審審理時到庭具結證述：伊有於
    96年3 月8 日打被告甲○○之行動電話0000000000號，向電
    話中之人表示要找綽號「長腳」之人，要還1 千元，伊與對
    方約好在三信家商的對面見面，伊是要跟對方買海洛因，說
    是還1 千元，這是暗語，因為在電話中不可能明白說要買毒
    品，伊當日身上帶1 千元，就是要跟被告買毒品的，但後來
    由警方到場，所以沒有買到海洛因，伊會認識被告，是朋友
    「阿財」介紹認識的，故伊以前就有看過被告，「阿財」說
    如果伊沒辦法找到他來買毒品，可以去找綽號「長腳」即被
    告買毒品，「阿財」介紹被告給伊認識時，被告有在現場，
    並有聽到朋友所說的上開話語，「阿財」是在96年2 月中旬
    左右，在鳳山市○○路靠近高速公路的臺灣固網網咖內，介
    紹被告給伊認識的，伊在96年3 月8 日之前，是曾打電話給
    被告過，但被告沒有接，故伊就轉而向其他人購買毒品了等
    語在卷，然證人吳冠鋒於同日審理時亦另證稱：伊是要還錢
    給「阿財」，「阿財」給伊被告的電話，說還錢給被告即可
    等語在卷（見原審卷82-89 頁），顯見證人吳冠鋒之證述反
    覆不一，且證人吳冠鋒之警詢筆錄另記載被告曾販賣4 次第
    一級毒品予伊，時間分別為：96年2 月16日上午及下午、96
    年2 月20日、96年2 月27日云云（見警卷第6-7 頁），然據
    臺灣高雄地方法院檢察署檢察事務官勘驗以及原審勘驗證人
    吳冠鋒警詢錄音帶，其內均顯示證人吳冠鋒未曾證述過上述
    四次購毒之時間，有各該勘驗筆錄在卷可稽（參偵查卷第13
    頁以下、原審卷第58頁以下），參以證人吳冠鋒亦坦承93年
    至96年2 月27日止，均有施用海洛因之習慣（見警卷第6 頁
    ），故證人吳冠鋒警詢及偵查中之之證述是否可採即有可疑
    ，尚未達於通常一般人均不至於有所懷疑而得確信之程度，
    揆諸前開說明，自不足採為不利於被告認定之依據。
  (三)另查，本件經扣案之第一級毒品雖有12小包，然總計淨重僅
    1.32公克，數量非鉅，參以被告自93年起即有施用第一級毒
    品行為，並經觀察勒戒，嗣亦因再次施用第一級毒品，於96
    年4 月30日、97年6 月23日經原審分別以96年訴字第1296號
    、97年審訴字第1228號，先後判處有期徒刑1 年、10月在案
    ，此有台灣高等法院被告前案紀錄表在卷可稽（見本院卷第
    12-14 頁），可見被告確有施用第一級毒品之惡習至明。又
    被告於本院審理時亦自承施用海洛因多久已4 、5 年，每天
    吸食放海洛因之香煙5 、6 根，本次扣案之海洛因，吸食2
    、3 根香煙就要用掉一小包等語（見本院卷第57頁）。是被
    告所辯查獲的海洛因不是要販賣用，是買回來自己施用一情
    ，尚非無據。況被告於上開時、地被警查獲時，經警採集其
    尿液送高雄市立凱旋醫院鑑驗結果，其尿液確呈嗎啡陽性反
    應，此有該院96年3 月19日濫用藥物尿液檢驗報告1 紙在卷
    可稽（見原審卷第96-3頁），顯見被告供稱扣案之第一級毒
    品海洛因12小包係供自己施用一節，尚非子虛。
  (四)況本件並未扣得任何被告所有足供販賣第一級毒品之大量毒
    品，或分裝、秤量毒品之工具，自難佐證證人吳冠鋒先後歧
    異之證言，作為認定被告犯罪之依據。是本件公訴人所指被
    告於96年3 月8 日為警查獲前，向真實姓名年籍不詳綽號「
    阿興」之成年人，以6 千元購入第一級毒品12小包後，伺機
    出售牟利，並以行動電話0000000000號門號為聯絡工具。嗣
    於96年3 月8 日16時40分許，吳冠鋒撥打甲○○之上開門號
    表示欲交易毒品及價格等內容時為警接獲，因認被告甲○○
    涉犯毒品危害防制條例第4 條第1 項之販賣第一級毒品罪之
    犯行，除前開有瑕疵之證人吳冠鋒指述及扣案12小包海洛因
    外，並無其他積極證據可資佐證，是依卷內證據尚難逕認被
    告有販賣第一級毒品海洛因之犯行。
  (五)綜上所述，被告前詞所辯，尚屬有據，公訴人所舉前開證據
    ，尚不足使本院達於通常一般之人均不致有所懷疑，而得確
    信其為真實之程度，致使無從形成有罪之確信，本諸「刑法
    謙抑精神」及依「罪證有疑利於被告」之證據法則，即不得
    遽為不利被告之認定。此外，復查無其他積極證據足資認定
    被告有何公訴人所指本件販賣第一級毒品之犯行，依法自應
    為被告此無罪之諭知。至於被告經查獲時持有第一級毒品海
    洛因12小包之行為，上開12小包海洛因既為被告供自己施用
    而持有，其持有犯行應為其施用犯行所吸收，而本件被告施
    用第一級毒品之犯行未據檢察官提起公訴，故此部分應由檢
    察官另行依法處理，附此敘明
五、原審因而以不能證明被告甲○○涉犯毒品危害防制條例第 4
    條第1 項之販賣第一級毒品罪嫌，而為被告無罪之諭知，核
    無違誤；檢察官上訴意旨，指摘原判決不當，為無理由，應
    予駁回。
六、被告被訴販賣第二級毒品部分已經原審判決無罪確定，本院
    不另論列，併此敘明。
據上論斷，應依刑事訴訟法第368 條，判決如主文。
本案經檢察官林應華到庭執行職務。
中    華    民    國    97    年    12    月    16    日
                  刑事第八庭    審判長法  官  洪兆隆
                                      法  官  李政庭
                                      法  官  陳志銘
以上正本證明與原本無異。
如不服本判決應於收受本判決後10日內向本院提出上訴書狀，其
未敘述上訴理由者，並得於提起上訴後10日內向本院補提理由書
狀（均須按他造當事人之人數附繕本）「切勿逕送上級法院」。
中    華    民    國    97    年    12    月    16    日
                                      書記官  盧雅婷


司法院資訊處製作；財團法人民間司法改革基金會備份。
